【裁判字號】    99,訴,276
【裁判日期】    990531
【裁判案由】    妨害自由等
【裁判全文】
臺灣板橋地方法院刑事判決               99年度訴字第276號
公  訴  人  臺灣板橋地方法院檢察署檢察官
被      告  甲○○原名甲○○
指定辯護人  本院公設辯護人  乙○○
上列被告因妨害自由等案件，經檢察官追加起訴（98年度偵字第
22318 號），本院判決如下：
    主  文
甲○○無罪。    
    理  由
一、公訴意旨略以：被告預見提供自己身分與外籍人士辦理假結
    婚，有遭他人利用作為販運人口途徑之可能，猶基於幫助之
    犯意，提供自己身分與黃守辰、廖涂彩雲、廖介偉（以上3
    人所涉犯行，經本院另案審理中）等人所組成之人口販運集
    團，於民國93、94年間，以與黃守辰於印尼地區透過印尼當
    地人士「牛頭」所招募之印尼籍女子辦理假結婚之方式，擔
    任印尼女子之假配偶，使印尼女子得以探親或依親名義入境
    台灣，嗣由人口販運集團成員將來台印尼女子派遣至不知情
    雇主家令其從事勞役，並從中剋扣薪資，以此方式牟取暴利
    。其方式係由黃守辰在印尼地區透過印尼當地人士招募印尼
    女子UMI ASRIAH（所涉犯行，另經臺灣板橋地方法院檢察署
    檢察官職權不起訴處分確定），並向其誆稱可透過假結婚方
    式仲介來台工作，告知其不實資訊，約定遠低於國內法定最
    低工資即新臺幣（下同）15,840元之薪資，共同將UMIASR-I
    AH販運來台。甲○○為幫助販運印尼女子入境來台，與有犯
    意聯絡之UMI ASRIAH，及黃守辰、廖涂彩雲、廖介偉等人口
    販運集團成員，共同基於行使偽造公文書之犯意聯絡，由黃
    守辰在印尼地區，安排甲○○與UMI ASRIAH辦理假結婚登記
    ，復持趙鵬華前於不詳時、地偽造載有甲○○與UMI ASRIAH
     結 婚登記之戶籍謄本，再次赴印尼偕同印尼女子申請向我
    國駐印尼臺北經濟貿易代表處（追加起訴書誤載為中華商會
    ）面談，取得探親名義之停留簽證，而使UMI ASRIAH於94年
    8 月22日入境臺灣，並由廖涂彩雲媒介至板橋地區為不知情
    之雇主工作，並從中剋扣之薪資，僅予渠等極低額薪資，以
    此方式從中牟取暴利。因認被告涉犯刑法第30條第1 項、第
    296 之1 第1 項、第5 項之幫助買賣人口為常業罪嫌及同法
    第216 條、第211 條之行使偽造公文書罪嫌云云。
二、按犯罪事實應依證據認定之，無證據不得認定其犯罪事實；
    又不能證明被告犯罪者，應諭知被告無罪之判決，刑事訴訟
    法第154 條第2 項、第301 條第1 項分別定有明文。次按事
    實之認定，應憑證據，如未發現相當證據或證據不足以證明
    ，自不能以推測或擬制之方法，為裁判基礎；再認定不利於
    被告之事實，須依積極證據，苟積極證據不足為不利於被告
    事實之認定時，即應為有利於被告之認定，更不必有何有利
    之證據；另認定犯罪事實所憑之證據，雖不以直接證據為限
    ，間接證據亦包括在內，然而無論直接證據或間接證據，其
    為訴訟上之證明，須於通常一般之人均不致有所懷疑，而得
    確信其為真實之程度者，始得據為有罪之認定，倘其證明尚
    未達此一程度，而有合理之懷疑存在而無從使事實審法院得
    有罪之確信時，即應由法院為諭知被告無罪之判決，最高法
    院40年臺上字第86號、30年上字第816 號、76年臺上字第49
    86號判例意旨足資參照。
三、公訴人認被告甲○○涉犯上開罪嫌，無非係以證人UMI ASRI
    AH於警詢及偵查中、證人趙鵬華於警詢中之證述及甲○○之
    全戶戶籍資料查詢結果、1 份為主要論據。訊據被告堅決否
    認有何幫助買賣人口為常業及行使偽造公文書犯行，辯稱：
    當初對方是應徵男性助理，說條件不拘，伊當時是街友就打
    電話去應徵，他說要出國工作，伊就跟著去，沒想到他就說
    是要結婚，因為伊證件押在那邊，只好辦理假結婚，伊不是
    真的要結婚，所以回來後就落跑了，也沒有去辦理戶籍登記
    ，伊不知道戶籍謄本被偽造等語。經查：
（一）證據能力部分：按被告以外之人（包括證人、鑑定人、告
      訴人、被害人及共同被告等）於審判外之陳述雖不符刑事
      訴訟法第159 條之1 至之4 等4 條之規定，而經當事人於
      審判程序同意作為證據，法院審酌該言詞陳述或書面陳述
      作成時之情況，認為適當者，亦得為證據；當事人、代理
      人或辯護人於法院調查證據時，知有刑事訴訟法第159 條
      第1 項不得為證據之情形，而未於言詞辯論終結前聲明異
      議者，視為有前項之同意，同法第159 條之5 定有明文。
      立法意旨在於傳聞證據未經當事人之反對詰問予以核實，
      原則上先予排除。惟若當事人已放棄反對詰問權，於審判
      程序中表明同意該等傳聞證據可作為證據；或於言詞辯論
      終結前未聲明異議，基於尊重當事人對傳聞證據之處分權
      ，及證據資料愈豐富，愈有助於真實發見之理念，且強化
      言詞辯論主義，使訴訟程序得以順暢進行，上開傳聞證據
      亦均具有證據能力。經查，被告、辯護人及檢察官於本院
      審理期日，就下列經本院調查之證據，均同意其具備證據
      能力，本院審酌上開證據亦無非法取供等不法情形，因認
      均有證據能力，合先敘明。
（二）被告甲○○並無結婚真意，卻於94年間前往印尼，經由黃
      守辰安排分別與亦無結婚真意之印尼籍女子UMI ASRIAH辦
      理結婚登記，嗣後由黃守辰等人持趙鵬華偽造之載有甲○
      ○與UMI ASRIAH已結婚之戶籍謄本，向我國駐印尼臺北經
      濟貿易代表處申辦簽證，使UMI ASRIAH得以入境來臺，並
      經廖涂彩雲仲介工作等情，為證人UMI ASRIAH於警詢、偵
      查中、證人趙鵬華於偵查中證述明確（98年度偵字第2231
      8 號卷第20、70、45頁），堪信為真實。
（三）被告於上揭時地，前往印尼辦理假結婚，返回臺灣後，未
      前往戶政事務所申辦與UMI ASRIAH結婚登記事宜，有個人
      基本資料查詢結果單1 份附卷可參（本院卷第17頁），衡
      以被告若欲再次前往印尼為UMI ASRIAH申辦簽證，只需在
      臺灣持先前已辦理之印尼結婚證書，前往戶政事務所填寫
      結婚登記申請書，即可取得戶政事務所核發，載有與UMI
      ASRIAH結婚內容之正式戶籍謄本，無須大費周章由趙鵬華
      偽造載有甲○○已與UMI ASRIAH結婚內容之戶籍謄本，再
      由被告持以前往印尼辦理UMI ASRIAH之簽證之必要，故難
      認被告有何持偽造戶籍謄本向我國駐印尼臺北經濟貿易代
      表處申辦UMI ASRIAH簽證之情。
（四）UMI ASRIAH經由黃守辰辦理假結婚入境臺灣後，經廖涂彩
      雲仲介至板橋雇主處工作，並與黃守辰約定工作第1 年每
      月薪資6,000 元，第2 年每月薪資11,000元，第3 年每月
      薪資15,000第4 年每月薪資18,000元一情，固為證人UMI
      ASRIAH於偵查中證述在卷（98年度偵字第22318 號卷第70
      頁），然僅足以認定黃守辰、廖涂彩雲等人有利用辦理假
      結婚方式使印尼籍女子UMI ASRIAH來臺工作，且給予較低
      薪資等情，尚難據此認黃守辰、廖涂彩雲有何販賣人口之
      情，況被告既未協同辦理UMI ASRIAH來臺之簽證申請事宜
      ，足認其無意使UMI ASRIAH得以非法來臺工作，且UMI
      ASRIAH來臺工作條件係由廖涂彩雲、黃守辰等人決定，並
      非被告所可知悉或預見，縱認黃守辰、廖涂彩雲等人確有
      買賣人口之犯行，亦難僅以被告前揭辦理假結婚之行為，
      遽論其主觀上有何幫助買賣人口之不確定故意，故難論被
      告涉有幫助買賣人口犯行。
四、綜上，依公訴人所提出之證據，僅能證明被告曾在印尼與印
    尼籍女子UMI ASRIAH辦理假結婚之事實，然客觀上尚未達到
    使通常一般之人均不致有所懷疑，而得確信被告確有行使偽
    造公文書或幫助買賣人口犯行之程度，而有合理懷疑之存在
    ，復無其他積極事證足認被告有何前揭犯行，揆諸首揭說明
    ，無從證明被告之犯行，自應諭知無罪之判決。
據上論斷，應依刑事訴訟法第301 條第1 項前段，判決如主文。
本件經檢察官林常智到庭執行職務。
中    華    民    國    99    年    5     月    31    日
                  刑事第二十一庭  審判長法  官  陳信旗
                                        法  官  許映鈞
                                        法  官  俞秀美
以上正本證明與原本無異。
如不服本判決，應於判決送達後10日內敘明上訴理由，向本院提
出上訴狀 (應附繕本) ，上訴於臺灣高等法院。其未敘述上訴理
由者，應於上訴期間屆滿後20日內向本院補提理由書「切勿逕送
上級法院」。
                                        書記官  謝怡貞
中    華    民    國    99    年    5     月    31    日

司法院資訊處製作；財團法人民間司法改革基金會備份。
